【裁判字號】    94,訴,4784
【裁判日期】    950320
【裁判案由】    損害賠償等
【裁判全文】
臺灣臺北地方法院民事判決              94年度訴字第4784號
原      告  甲○○
訴訟代理人  桂大正律師
複代理人    謝志明律師
被      告  戲骨資訊網路科技股份有限公司
法定代理人  乙○○
訴訟代理人  徐偉律師
上列當事人間損害賠償等事件，本院於中華民國95年3月6日言詞
辯論終結，判決如下：
    主      文
原告之訴及假執行之聲請均駁回。
訴訟費用由原告負擔。
    事實及理由
一、查原告起訴時原主張依據民法第495條規定，請求被告對其
    所受之共計新台幣（下同）250萬元負賠償責任（見起訴狀
    ，本院卷第4、5頁），然原告於第一次言詞辯論期日時，由
    其訴訟代理人向本院陳明其請求權基礎，除民法第495條外
    ，尚包括消費者保護法第11條之1、民法第113條、民法第
    179 條、第74條、民法第493條、第494條、第495條，又前
    開請求權依據雖法律上之性質雖有未同，但訴訟上所依據之
    事實皆係針對此兩造於民國93年4月1日所簽訂之漾連鎖店加
    盟合約（下稱系爭合約），故原告所為訴之追加係基於同一
    基礎事實，核與民事訴訟法第255條第1項第2款規定相符，
    且為求紛爭解決一次性，自應認原告所為訴之追加屬合法，
    合先敘明。
二、原告起訴主張：伊欲投入網路咖啡事業，因被告為網路咖啡
    事業領域之知名廠商，因而與被告於民國94年3月10日簽訂
    加盟訂金契約書，復於同年4月1日與被告簽訂系爭合約，於
    景文技術學院（下稱景文學院）美食街開設複合式餐廳（網
    路及餐飲），雙方約定由被告負責承攬全部裝潢工程及軟硬
    體設備。伊依約陸續給付被告上開工程等費用，共計4,898,
    840元。惟簽約後，被告自94年4月1日起，始進行裝潢工程
    及軟硬體設備，雖其原本承諾於94年4月22日可完成硬體安
    裝，卻無故拖到5月中旬才完成已超過伊原先預期開始營業
    之94年4月30日。且事後伊更發現電腦桌設計不良，致多部
    電腦無法正常使用。另就餐飲部分而言，裝潢粗糙不勘、設
    計不良致不堪用。且被告所提供之家庭式設備根本不足應付
    具有80人座位之餐廳，致伊仍需自行購買合適設備，以為營
    業之用。伊本得依民法第493條第1項、第494條前段及第495
    條之規定請求解約及損害賠償。又兩造簽訂加盟訂金契約時
    並未系爭合約予伊30天審閱期間，顯有違反消費者保護法第
    11 條之1之規定，伊亦得依據依據民法第113條規定請求損
    害賠償，另由於系爭契約無效，被告所受領之款項已無法律
    上原因，伊自得依據民法第179條前段，訴請被告返還其利
    益。又如扣除裝潢、電腦等折舊費用，加上因裝潢缺失及電
    腦故障所造成之伊營業損失，合計金額為250萬元。又被告
    係利用伊在國外求學多年而返國入伍後甫退伍之際，欲自行
    創業然對國內市場不甚了解之情形下，隱瞞其並未有輔導有
    關複合式餐廳經驗之事實，伊自得依據民法第74條規定請求
    法院撤銷系爭合約，並依據民法第114條準用同法第113條規
    定請求被告賠償前開損害及依據同法第179條後段規定，請
    求被告返還所受之利益等語。並聲明：(一)被告應給付原告
    250 萬元及自起訴狀繕本送達翌日起至清償日止，按年息5
    ％計算之利息；(二)願供擔保，請准宣告假執行。
三、被告則以：原告係先與訴外人麗陽貿易有限公司簽約之後，
    因出租方給予的裝潢期間較短，為爭取時效，原告遂於翌日
    即94年4月1日隨即主動與被告簽訂系爭合約，系爭合約係其
    為配合景文學院之美食街經營，而特別擬定並創造「漾girl
    」品牌，僅有與原告簽訂一次，此外即未曾使用過，與其他
    加盟者所使用之契約並不相同，本質上不屬於定型化契約，
    退步言之，即便認定系爭合約為定型化契約，惟簽約前被告
    已事前交給原告攜回審閱，原告更是事後主動與被告簽約，
    今卻反指被告未給予審閱期而主張契約無效云云，實與事實
    不符。況，原告係與景文學院簽約後才決定接受被告提出之
    「漾Girl複合式餐廳計劃」並與被告簽約，對於學校方面反
    對單純經營網咖之而要求須配合餐飲之經營政策當知之甚詳
    ，原告更從未對被告所建構之複合式餐廳提出反對意見，亦
    已經營半年以上，卻臨訟主張未獲告知學校方面不同意單純
    經營網咖並將所有責任推給被告顯與常情不符。另其並無乘
    原告急迫、輕率或無經驗而與原告訂約，且所交付原告之工
    作物亦無原告所稱之瑕疵等語，資為抗辯。並聲明：(一)原告
    之訴駁回；(二)如受不利判決，願供擔保，請准宣告免為假執
    行。
四、查，兩造於94年3月10日簽訂加盟訂金契約書，復於同年4月
    1 日簽訂系爭合約，於約定原告願意參加被告加盟體系，由
    原告於景文學院美食街經營開設複合式餐廳（網路及餐飲）
    ，雙方約定由被告負責承攬全部裝潢工程及軟硬體設備。原
    告依約陸續給付被告上開工程等費用，共計4,898,840元等
    情，有兩造分別提出之加盟訂金契約書、系爭合約書在卷可
    稽，且為兩造所不爭執，堪信此部分事實為真實。
五、原告既主張系爭合約有無效或得撤銷之情事，故其得依據不
    當得利之法律關係訴請被告返還其受領之利益，另得依據民
    法第第493條、495條規定訴請被告賠償其所受之損害，均為
    被告所否認，並分別以前揭情詞置辯，故本件之爭點厥為：
    (一)系爭合約是否為定型化契約而違反審閱期間之規定而無效
    ；(二)被告是否有趁原告輕率、急迫、無經驗之情形下，與原
    告簽訂系爭合約致原告得主張撤銷系爭合約；(三)系爭工作物
    是否有原告所稱之瑕疵。現析述如后：
（一）關於系爭合約是否為定型化契約及有無違反審閱期間之規
      定部分：
    1.按所謂「定型化契約」，依消費者保護法第2條第7款之定
      義，係指「企業經營者為與不特定多數人訂立契約之用而
      單方預先擬定之契約條款。」。被告雖辯稱：被告所提供
      之系爭合約係為配合景文技術學院之美食街經營，而特別
      擬定並創造「漾girl」品牌，僅有與原告簽訂一次，此外
      即未曾使用過，與其他加盟者所使用之契約並不相同；在
      本質上只供一次訂約之用的契約條款應不成為定型化契約
      云云。然系爭合約當事人欄部分，關於甲方部分已繕打被
      告公司名稱，至於乙方部分為空白，又契約前言中載明「
      爰乙方願意參與甲方加盟體系，經營景文美食店（以下簡
      稱加盟店），雙方同意簽訂本合約，約定條件如下：」（
      見本院卷第7頁），其中「景文美食」本係為一空白欄位
      ，足見系爭合約係被告所擬具與願加盟該公司所設計之經
      營餐飲網咖體系之不特定第三人之契約，雖原告為第一位
      加盟該體系者，且因兩造簽約時已特定經營場所，致系爭
      合約製作時，直接將本件原告所從事經營場所之景文美食
      店，直接用電腦繕打至系爭合約中，但仍不失為定型化契
      約之本質，亦不因事後是否有他人繼續與被告簽訂契約，
      而影響系爭合約為定型化契約之性質。
    2.復按消費者保護法第11條之1固規定企業經營者與消費者
      訂立定型化契約前，應有30日以內之合理期間，供消費者
      審閱全部條款內容，惟該規定係為維護消費者知的權利，
      使其於訂立定型化契約前，有充分了解定型化契約條款之
      機會，如消費者自願放棄審閱之機會，即不得再援引上開
      規定，遽稱該條款不構成契約之內容。且由前開條文規定
      ，亦可知其立法目的僅在確保消費者可詳為審閱契約內容
      之權益，如消費者確已有詳細審閱契約之機會，該條之保
      護目的即已達成。況現代交易型態下，許多交易機會稍縱
      即逝，時效之掌握對消費者而言，其重要性未必低於契約
      審閱權，消費者可能因業已藉由其他方式瞭解契約內容，
      或基於其他考量決定放棄審閱期間以爭取交易機會，若強
      令所有以定型化約款進行之交易均需嚴格遵守審閱期間，
      無異迫使所有之交易均需遞延數日，對消費者而言，可能
      徒然使其坐失商機損失不貲，未必盡屬有利，是以縱消費
      者選擇不詳為審閱，亦僅為自行放棄權利而已。故在審閱
      期間及當事人契約自由之衡量下，如消費者確已有詳細審
      閱契約之機會，同時瞭解契約內容之情況下，其知之權利
      應認已獲充分保護，契約之效力即應受肯認，不能允許消
      費者事後反悔違背交易安全之大原則，仍執此作為主張契
      約無效之理由，當非妥適。且依照上述消費者保護法條文
      之規定，違反審閱期的效果僅是定型化契約上之條款不構
      成契約之內容，並非整個契約無效，其法律效果相去甚遠
      。本件原告既已攜回契約書審閱，被告並未限制原告在何
      時前必須決定是否簽立系爭合約，經原告自行出面與被告
      洽談簽約事宜，揆諸前揭規定，自應認本件並無違反審閱
      期之規定。
（二）關於被告是否有乘原告急迫、輕率或無經驗而與原告訂約
      ：
      次按，法律行為，係乘他人之急迫、輕率或無經驗，使其
      為財產上之給付或為給付之約定，依當時情形顯失公平者
      ，法院得因利害關係人之聲請，撤銷其法律行為或減輕其
      給付。前項聲請，應於法律行為後一年內為之。民法第74
      條定有明文。又法院依民法第74條第1項之規定撤銷法律
      行為，不僅須行為人有利用他人之輕率、急迫、或無經驗
      ，而為法律行為之主觀情事，並須該法律行為，有使他人
      為財產上之給付或為給付之約定，依當時情形顯失公平之
      客觀情事，始得依利害關係人之聲請為之。最高法院28年
      上字第107號判例要旨著有明文可參。本件原告復主張由
      於其在外求學多年回國後即入伍服役，於93年12月退伍後
      欲自行創業，對國內市場不了解，被告利用原告對市場及
      經營管理之無經驗，因而主張民法第74條之規定請求本院
      撤銷系爭契約云云。然查，原告已年近30歲，留學國外，
      其知識水準即便未高於常人，然至少亦有同於一般社會大
      眾之經驗水準，自應明瞭任何投資事業，均有其風險，況
      本件原告於簽訂系爭合約前曾多次親自至學校考察評估，
      做市場調查，當是深思熟慮後認為有利可圖才決定與被告
      加盟，非僅依照被告之說明及建議，則原告簽約之時豈有
      任何輕率、急迫、或無經驗情事。且市面上諸多連鎖店之
      加盟主，原先均無從事該行業之經驗，於加盟之初，本應
      自行判斷個人性格是否適合從事該職業及研判該行業之前
      景為何，自不得僅因加盟後未能達到原先預期之獲利水平
      ，反推其簽約之際，係屬輕率、急迫或無經驗之情事，另
      原告復未能舉證證明系爭合約於簽約之際，有何任何顯失
      公平之情事，倘原告得嗣後得以其涉世未深、不懂經營為
      由，即得主張撤銷系爭契約，亦將有害交易安全及有違背
      誠信原則之情事。綜上，原告主張其得依據民法第74條請
      求撤銷系爭契約，即屬無據。
（三）系爭連鎖店是否有原告所稱之瑕疵，致原告得依具民法第
      493條第1項、494條前項及495條規定請求修補瑕疵、解除
      契約及損害賠償：
    1.再按，工作遲延後，定作人受領工作時不為保留者，承攬
      人對於遲延之結果，不負責任。民法第504條定有明文。
      原告主張其本預定於94年4月30日開始營業，然被告本承
      諾在同年月22日即可完成硬體安裝，然卻無故拖至同年5
      月中旬才完成等語。查，殊不論被告是否有原告所稱之工
      作遲延之情事及該遲延是否屬可歸責於被告之事由，然原
      告既於受領工作時，不為保留，即便本件被告確實有原告
      所稱之遲延情事，亦無庸負擔損害賠償責任。
    2.復查，原告另主張系爭連鎖店有電腦桌設計不良、多部電
      腦無法使用、裝潢粗糙不堪包括：地板部分三夾板直接上
      透明漆、天花板僅有單層等及吧台與廚房間動線設計不良
      、廚房出餐口與餐具回收區動線設計不良、吧台區水電工
      程設計不當經常漏水至地板下方腐爛甚至影響電梯安全、
      廚房位置設計不良、廚房非專業設備不能因應中午用餐時
      間出餐、餐飲成本太高而售價太低致難回收、總體成本太
      多，營收無法達到預估之瑕疵情事（分見原告起訴狀、現
      場缺失評估報告，本院卷第4、96頁），為被告所否認，
      自應由原告就前開瑕疵存在之情事負舉證證明之責。然原
      告所稱電腦桌設計不良及餐飲設備不敷使用之缺失，經原
      告反應後，業據被告改善，自應認此部分瑕疵已不存在。
      另本院於95年1月6日至現場勘驗時，發現該連鎖店之地板
      確實係以夾板鋪設後再經染色處理及吧台出口有漏水現象
      、廚房地板亦出現有水漬等情（見勘驗筆錄，本院卷第98
      頁）。惟查，該連鎖店既為有網咖之功能，故地板勢必會
      裝設網路線、電源線之管線，如未將地板架高將有使管線
      裸露於地板上之情形，至於被告採用僅以夾板鋪設，而非
      採實木或地磚方式，或因裝潢成本及將來管線維修之考量
      ，就整體環境及功能而言，並未有所影響，亦無任何違反
      系爭合約之處。而關於吧台下方水漬之現象，雖有可能係
      因廚房設備漏水所致，然原告並未證明其曾通知被告改善
      、處理，然原告既未通知被告改善，亦未能證明該瑕疵確
      實係可歸責被告所致，自不得遽要求被告負擔瑕疵擔保責
      任。至系爭連鎖店之現狀，經本院至現場勘驗之結果與被
      告所提出之現場照片大抵相符（見本院卷第76頁至第78頁
      ），如相較於一般網咖或其他亦有提供簡餐之咖啡加盟連
      鎖店而言，該連鎖店之佈置裝潢應屬美觀，原告無法舉出
      何者與契約之規範不符，自不得因其主觀上之感受而認確
      實有原告所稱之瑕疵存在。又關於原告另稱設計動線設計
      不良，亦屬原告主觀上之感受問題，抑或可以經由實際經
      營時，依據現場裝潢、擺設而自行規劃出一最有效率之出
      餐、收餐流程，自應認此部分瑕疵不存在。
    3.至於原告另提出宜豪電腦公司之估價單稱硬體價格過高之
      瑕疵，然兩造簽約時被告已詳列各項設備之單價，原告如
      有疑義，自應於簽約時或付款前提出議價，而被告簽約付
      款後，即表示買賣契約之必要之點均已合致，當無經營半
      年多後發現營收狀況不佳，才藉詞價格太貴等語，實有違
      誠信，更於法無據。且原告所提出之宜豪電腦公司之估價
      單，其產品規格廠牌與被告所提供均不同，年份也不同，
      自無法相提並論。又即使相同之產品，如於不同場所所購
      入，可能因各場所事後願意負擔之保固責任有所不同，致
      價格亦有差異，原告自不得據此主張欲向被告解除系爭合
      約。
六、綜上所述，系爭合約之簽訂並無原告所稱之無效或得撤銷之
    情事，原告亦未能舉證證明確實有其所稱之瑕疵存在。從而
    ，原告主張依據不當得利及債務不履行損害賠償之法律關係
    ，訴請被告給付如聲明第一項所示本息，即屬無據，應予駁
    回。原告受敗訴判決，其假執行之聲請即失所依據，應併予
    駁回。
七、因本件事證已臻明確，兩造其餘主張陳述及所提之證據，經
    本院斟酌後，認與判決結果不生影響，均毋庸再予論述，附
    此敘明。
八、訴訟費用負擔之依據：民事訴訟法第78條。
中    華    民    國    95    年    3    月     20    日
                    民事第四庭    法  官  黃柄縉
以上正本係照原本作成
如對本判決上訴，須於判決送達後20日內向本院提出上訴狀
中    華    民    國    95    年    3    月     22    日
                                  書記官  楊湘雯


司法院資訊處製作；財團法人民間司法改革基金會備份。
